臺灣臺南地方法院刑事判決　　　　　　 100年度選訴字第37號
公　訴　人　臺灣臺南地方法院檢察署檢察官
被　　　告　朱憲雄
選任辯護人　方文賢律師
上列被告因違反公職人員選舉罷免法案件，經檢察官提起公訴（
100 年度選偵續字第4 號），本院判決如下：
    主  文
朱憲雄無罪。
    理  由
一、公訴意旨略以：被告朱憲雄係改制為直轄市後臺南市第1 屆
    玉井區中正里里長候選人鄭錦堂之助選員，意圖使同選區（
    改制後臺南市第1 屆玉井區中正里）里長候選人王秀渙不當
    選，竟於民國99年11 月3日9 時許，在臺南市玉井區玉井里
    玉井青果市場內（北側大門內第一攤）「賣早餐的攤位」上
    ，對在該處用早餐之有投票權選民李金興、鄭招治（均係臺
    南市玉井區中正里里民）散布、傳述『王秀渙是不孝的媳婦
    、會忤逆公婆是壞媳婦，不要將票投給她』等不實之事，足
    生損害於王秀渙，並影響選民對於投票意願之「選擇判斷」
    正確性，因認被告朱憲雄係涉犯違反公職人員選舉罷免法第
    104 條之意圖使候選人不當選罪嫌云云。
二、檢察官起訴被告涉犯前揭罪嫌，無非以告訴人王秀渙於警詢
    及偵查中之指訴、證人李金興及鄭招治於偵查中之證述等，
    為其論據。訊據被告堅詞否認有何違反公職人員選舉罷免法
    第104 條之犯行，辯稱：伊並未於檢察官起訴書所指時間、
    地點陳述告訴人為不孝媳婦等語。
三、證據能力之認定：
  (一)按「被告以外之人於審判外之言詞或書面陳述，除法律有規
    定者外，不得作為證據。」刑事訴訟法第159 條第1 項定有
    明文，李金興、鄭招治於警詢中陳述，應係渠等於審判外之
    陳述，依上開規定，不得作為證據。且渠等經本院傳喚到庭
    作證，其於本院之證述內容與其上開警詢中陳述內容大致相
    符，亦無警詢筆錄具有較為可信之特別情況（詳如後述），
    即無法依同法第159 條之2 規定，回復其證據能力，故依同
    法第159 條第1 項規定，應認無證據能力。
  (二)朱天隊於100 年3 月21偵查中未經具結之陳述，應係其於審
    判外之陳述，依刑事訴訟法第158 條之3 規定，無證據能力
    。且經朱天隊到本院作證，其證述內容與其上開偵查中陳述
    內容尚無二致，即無法依同法第159 條之2 規定，回復其證
    據能力，故依同法第158 條之3 、第159 條第1 項規定，應
    認無證據能力。
  (三)再按「被告以外之人於審判外之陳述，雖不符前4 條之規定
    ，而經當事人於審判程序同意作為證據，法院審酌該言詞陳
    述或書面陳述作成時之情況，認為適當者，亦得為證據。當
    事人、代理人或辯護人於法院調查證據時，知有第159 條第
    1 項不得為證據之情形，而未於言詞辯論終結前聲明異議者
    ，視為有前項之同意。」刑事訴訟法第159 條之5 亦規定甚
    明。查本判決後述之證據資料，其中具傳聞性質之證據部分
    ，縱無刑事訴訟法第159 條之1 至第159 條之4 或其他規定
    之傳聞證據例外情形，惟檢察官、被告及其選任辯護人至本
    案言詞辯論時，均未爭執其證據能力，本院審酌各該證據均
    非違法蒐證取得之證據，且依該證據作成情況作為證據應為
    適當，依刑事訴訟法第159 條之5 規定，應有證據能力。
四、得心證之理由：
  (一)按犯罪事實應依證據認定之，無證據不得認定犯罪事實；不
    能證明被告犯罪者，應諭知無罪之判決，刑事訴訟法第154
    條第2 項、第301 條第1 項分別定有明文。且認定不利於被
    告之事實，須依積極證據，苟積極證據不足為不利於被告事
    實之認定時，即應為有利於被告之認定，更不必有何有利之
    證據；且刑事訴訟法上所謂認定犯罪事實之積極證據，係指
    適合於被告犯罪事實之認定之積極證據而言，雖不以直接證
    據為限，間接證據亦包括在內，然而無論直接或間接證據，
    其為訴訟上之證明，須於通常一般之人均不致有所懷疑，而
    得確信其為真實之程度者，始得據為有罪之認定，倘其證明
    尚未達到此一程度，而有合理之懷疑存在時，自不能以推測
    或擬制之方法，以為有罪裁判之基礎（最高法院29年上字第
    3105號、30年上字第816 號、40年台上字第86號、76年台上
    字第4986號判例可資參照）；另按告訴人之告訴，係以使被
    告受刑事訴追為目的，是其陳述是否與事實相符，仍應調查
    其他證據以資審認，最高法院52年台上字第1300號著有判例
    。
  (二)次按公職人員選舉罷免法第104 條之意圖使候選人當選或不
    當選而散播謠言罪，係以行為人在主觀上有使候選人當選或
    不當選之犯意，在客觀上有以文字、圖畫、錄音、錄影、演
    講或他法，散布謠言或傳播不實之事，足以生損害於公眾或
    他人者，為構成要件。所謂「謠言」或「不實之事」，係指
    該「捏造之語」或「虛構之事」，其內容出於故意虛捏者而
    言，倘有合理之懷疑，致誤認有此事實而為散布或傳播時，
    因欠缺犯罪之故意，仍不成立本罪（最高法院97年度臺上字
    第6727號判決意旨參照）。因此，必須行為人具有散布不實
    事項而使他人不當選之意圖，且本於「實質之惡意」散布捏
    造之語或虛構之事，始克該當公職人員選舉罷免法第104 條
    之罪。倘該行為人合理確信其所散布或傳播之事實為真實，
    或對於傳播之言論所提出之出處並非無據或出於虛構，則縱
    行為人未經確切查證，亦難率認行為人有傳播不實之事之故
    意，自不能逕以該罪相繩。
  (三)經查：
  1.被告朱憲雄於99年11月3 日9 時許，在臺南市玉井區玉井里
    玉井青果市場內（北側大門內第一攤）「賣早餐的攤位」上
    ，向在該處用早餐之李金興陳稱「王秀渙是不孝的媳婦、會
    忤逆公婆是壞媳婦，不要將票投給她」等語，業據證人李金
    興、鄭招治於偵查中及本院審理中具結證述明確，且核以李
    金興、鄭招治2 人於本院審理期日經檢察官及辯護人行交互
    詰問，渠等就彼此並未同桌用餐、被告及李金興亦未同桌用
    餐、被告當場僅有向李金興提及上開「王秀渙是不孝的媳婦
    、會忤逆公婆是壞媳婦，不要將票投給她」等語而並未與鄭
    招治交談、被告並未向李金興說要投票給何人、當天李金興
    有請被告20元的東西等情，均互核相符（見本院卷第16至25
    頁）。辯護人雖質疑李金興、鄭招治於本院所述與警詢中所
    述不符，惟李金興、鄭招治2 人之警詢筆錄並無證據能力，
    已如前述，本不得採為本案之證據，且觀諸警詢筆錄之記載
    方式，顯係將李金興、鄭招治2 人之筆錄內容加以複製後，
    僅就其中證人姓名及與被告關係等部分加以修改，其餘內容
    則完全一致（見警卷第10至12、14至16頁），相較於本院行
    交互詰問時，係由檢辯雙方就相關細節逐一詢問證人釐清，
    再由證人逐一回答之情形，應認證人於本院之證述較為完整
    、正確，而較為可採。且李金興於當天係吃何東西等細節問
    題，因距今已有相當時日，證人縱有記憶模糊之情，亦屬合
    理，且並非與本件犯罪事實相關之重要事項，自不得以證人
    就上開細節之陳述略有出入即認其證述為不可採。至辯護人
    另以李金興與鄭招治係因曾由告訴人為其村里服務獲得利益
    ，而為不利被告之證詞等云云，然告訴人原為臺南市玉井區
    中正里里長，為當地居民服務，係屬其職責所在，居民縱因
    此有所感謝，但應不致因此甘冒負偽證罪刑責之風險而為告
    訴人作偽證，況本件告訴人與被告本為親戚關係，其係因鄭
    招治之告知始知悉被告對其批評之語而對被告提出告訴，業
    據鄭招治於本院證述明確（見本院卷第81頁反面），故其應
    無要求鄭招治、李金興為不實證述之可能，故辯護人此部分
    主張應僅屬片面臆測，欠缺相關證明，自無可採。至證人吳
    連科所述，被告除雨天外每日均於上午7時至10時至其住處
    聊天，且均未離開其視線等情，顯已悖於常情，且縱認被告
    確實經常至吳連科住處聊天，惟吳連科所述仍僅屬一般之情
    形，但其對於99年11月3日當天是否有下雨，被告是否有到
    其住處，仍無法為肯定且明確之證述（見本院第76頁反面）
    ，是亦無從依其證述排除上開李金興、鄭招治證述之可信性
    。是李金興、鄭招治之上開證述，應可採信，被告辯稱並未
    向李金興陳稱上情，則無可採。
  2.惟被告固有在起訴書所載之時間、地點向李金興提及「王秀
    渙是不孝的媳婦、會忤逆公婆是壞媳婦，不要將票投給她」
    等語，而檢察官於起訴書之犯罪事實欄亦以告訴人於警詢所
    述為據，認被告為告訴人同選區候選人鄭錦堂之助選員，故
    有使告訴人不當選之意圖，然被告否認其係鄭錦堂之助選員
    ，且據證人鄭錦堂到庭證稱被告並非其助選員，亦不曾捐獻
    東西給伊，且亦不知被告在里長選舉時支持何人等語（見本
    院卷第74頁反面、第75頁），參以證人李金興、鄭招治於本
    院到庭亦均證述被告於陳述上開批評告訴人之言語時並未同
    時要李金興投票給他人，是以並無事實足認被告係鄭錦堂之
    助選員。而依告訴人於本院陳述所以於警詢陳述被告是鄭錦
    堂之助選員僅因選舉當時被告有戴鄭錦堂之帽子陪其拜票所
    致（見本院卷第87頁反面），顯見告訴人於警詢所述被告為
    鄭錦堂助選員云云，僅為其臆測之詞，不足採認。此外，據
    告訴人王秀渙於本院之陳述，被告確曾因其先生未送其公公
    朱天隊就醫一事而對其先生嚴詞加以指責，且亦陳述本身確
    因工作之緣故無法回家煮飯，而朱天隊因體諒其工作而堅持
    要自己烹煮食物等情（見本院卷第87頁反面），足認被告所
    述告訴人並未煮飯給朱天隊夫妻吃及告訴人先生曾有未送朱
    天隊就醫之情形，顯非虛捏，參以被告年近七十，又生長在
    以務農為主之臺南市玉井區地區，習於農業社會中，由晚輩
    準備膳食以供尊長用餐與父母有疾，需親侍湯藥之傳統，是
    被告以王秀渙平日未煮飯給朱天隊夫妻吃，及王秀渙之先生
    未送朱天隊就醫等節，而一體認定王秀渙夫妻不孝順長輩，
    自非全然無由，亦即被告所述非屬本於實質之惡意散布捏造
    之語或虛構之事甚明。又據上開李金興、鄭招治於本院之證
    述，被告於99年11月3日9時許，在玉井青果市場內「賣早餐
    的攤位」上，除向鄰桌之友人李金興提及上開批評王秀渙之
    言語外，並未再向鄭招治或其他人提及，雖鄭招治係因正好
    在旁用餐而耳聞上情，但究非被告主動向其提及，是以，被
    告批評王秀渙之對象應僅有李金興1人，並未及於鄭招治，
    且由本件卷證觀之，亦無法認定被告尚有向李金興以外之人
    提及上情，則倘被告有蓄意散布而使告訴人不當選之意圖，
    衡情應會使公眾週知進而得以影響選情，惟被告並未如此為
    之，僅偶一在吃早餐之地點巧遇李金興而對其一人提及上情
    ，足見被告上開談話內容僅在抒發自己不滿情緒，而無對外
    散布之意，且其內容亦非具體，縱上開批評言語僅為被告主
    觀之認知或不盡與事實相符，且被告並未確切查證，但亦非
    故意傳述或散布不實之言論甚明，其所為核與公職人員選舉
    罷免法第104條之意圖使人不當選罪犯罪構成要件不符。
五、綜上所述，被告固於上開時地，確有向李金興陳述批評王秀
    渙為不孝媳婦等語，然按刑事訴訟法第161 條第1 項規定：
    檢察官就被告犯罪事實，應負舉證責任，並指出證明之方法
    。因此，檢察官對於起訴之犯罪事實，應負提出證據及說服
    之實質舉證責任。倘其所提出之證據，不足為被告有罪之積
    極證明，或其闡明之證明方法，無從說服法官以形成被告有
    罪之心證，基於無罪推定之原則，自應為被告無罪判決之諭
    知。檢察官未提出適合於證明犯罪事實之積極證據，並闡明
    其證據方法與待證事實之關係。本院對於卷內訴訟資料，逐
    一剖析，參互審酌，仍無從獲得被告成立犯罪之確切心證，
    而有合理之懷疑存在，無從形成為被告有罪之確信，此外，
    本院復查無其他積極證據足認告有檢察官所指之上述犯行，
    揆諸上揭說明，自應為無罪之諭知。
據上論斷，應依刑事訴訟法第301 條第1 項，判決如主文。
本案經檢察官薛雯文到庭執行職務
中    華    民    國    100   年    10    月    20    日
                  刑事第三庭  審判長法  官  卓穎毓
                                    法  官  施介元
                                    法  官  曾子珍
以上正本證明與原本無異。
如不服本判決應於收受本判後10日內向本院提出上訴書狀，並應
敘述具體理由。其未敘述上訴理由者，應於上訴期間屆滿後20日
內向本院補提理由書狀（均須按他造當事人之人數附繕本）「切
勿逕送上級法院」。
                                    書記官  陳鈺翰
中    華    民    國   100    年    10    月    21    日